【裁判字號】    98,簡上,137
【裁判日期】    981231
【裁判案由】    塗銷所有權移轉登記
【裁判全文】
臺灣高雄地方法院民事判決             98年度簡上字第137號
上  訴  人  己○○○
訴訟代理人  庚○
上  訴  人  丁○○
輔  佐  人  丙○○
被  上訴人  甲○○
法定代理人  戊○○
被  上訴人  乙○○
共      同
訴訟代理人  丁玉雯律師
複  代理人  黃金龍律師
上列當事人間請求塗銷所有權移轉登記事件，上訴人對於民國97
年7 月25日本院97年度旗簡字第147 號第一審判決提起上訴，經
本院於98年12月14日言詞辯論終結，判決如下：
    主      文
上訴駁回。
第二審訴訟費用由上訴人負擔。
    事實及理由
壹  程序部分
一、按民國97年5 月23日修正前民法第14條、第15條規定，對於
    心神喪失或精神耗弱致不能處理自己事務者，法院得因本人
    、配偶、最近親屬2 人或檢察官之聲請，宣告禁治產。禁治
    產人無行為能力。次按禁治產人之監護人以配偶為第一順序
    法定監護人，97年5 月23日修正前民法第1111條第1 項第1
    款亦有明定。被上訴人甲○○於94年10月31日經宣告為禁治
    產人，並由其配偶戊○○擔任監護人之事實，有戶籍謄本在
    卷可稽（見本院卷第67頁），揆諸前引規定，上訴人以戊○○為甲○○之法定代理人，於法有據，合先敘明。
二、按訴之變更或追加，非經他造同意，不得於第二審程序為之
    。但民事訴訟法第255 條第1 項第2 款至第6 款情形，不在
    此限。民事訴訟法第446 條第1 項定有明文。又依同法第25
    5 條第1 項第2 款規定，訴狀送達後，原告不得將原訴變更
    或追加他訴，但請求之基礎事實同一者，不在此限。查上訴
    人於原審依民法第244 條第1 項規定，起訴請求撤銷被上訴
    人甲○○、乙○○間於96年9 月4 日就坐落於高雄縣桃源鄉
    ○○段第397 地號土地（面積250 平方公尺，下稱系爭土地
    ）所為贈與行為及所有權移轉行為（下稱系爭贈與及所有權
    移轉行為，見原審卷第3 頁），嗣於本院審理中主張於撤銷
    系爭贈與及所有權移轉行為後，再依同法第244 條第4 項規
    定，請求乙○○塗銷系爭土地所有權移轉登記（見本院卷第
    83 頁 ），核其主張均基於系爭贈與及所有權移轉登記行為
    有害及上訴人債權，應予回復原狀之同一基礎事實而來，揆
    諸前引規定，其所為訴之追加係屬有據，應予准許。
貳  實體部分
一、上訴人主張：系爭土地原為訴外人即被上訴人甲○○之父尤
    金玉所有，尤金玉並於59年間以1 萬塊磚頭之代價，將系爭
    土地中如附圖編號A 所示，面積67平方公尺之土地，出售供
    上訴人己○○○興建門牌號碼為高雄縣桃源鄉高中村興中巷
    24號之未辦保存登記房屋1 棟（下稱系爭24號房屋）；嗣於
    55年間又以新台幣（下同）5,000 元之代價將系爭土地中如
    附圖編號B 所示，面積103 平方公尺之土地，出售供訴外人
    即上訴人丁○○之父董武興建門牌號碼為高雄縣桃源鄉高中
    村興中巷25號之未辦保存登記房屋1 棟（下稱系爭25號房屋
    ），上訴人丁○○並因繼承而取得系爭25號房屋之所有權。
    甲○○因繼承而繼受尤金玉與己○○○、董武間之上開土地
    買賣契約（以下合稱系爭買賣契約）。詎甲○○於受禁治產
    宣告後，其法定代理人戊○○為規避履行出賣人義務，竟違
    背甲○○之利益，於96年6 月6 日將系爭土地贈與其女兒即
    被上訴人乙○○，並於96年9 月4 日辦畢所有權移轉登記，
    害及上訴人債權之實現，爰依民法第244 條第1 項、第4項
    規定，提起本件訴訟等情。並聲明：被上訴人間之系爭贈與
    及所有權移轉行為應予撤銷。經原審判決上訴人敗訴，上訴
    人不服提起上訴，除爰引原審陳述及主張外，並補稱：系爭
    買賣契約雖違背台灣省山地保留地管理辦法（下稱山保法）
    第8 條第2 項之取締規定，惟未違反法律強制規定，仍屬有
    效。又系爭買賣契約成立時，買賣雙方均預期於依法得為所
    有權移轉登記時再為轉讓，即有民法第246 條第1 項但書所
    謂「其不能情形可以除去，而當事人訂約時並預期於不能之
    情形除去後為給付者」之情事存在，係屬有效。此外，上訴
    人之請求權不因逾15年未行使而消滅等情。並於本院聲明：
    (一)原判決廢棄；(二)系爭贈與及所有權移轉行為應予撤銷，乙○○應塗銷系爭土地所有權移轉登記。
二、被上訴人則以：系爭買賣契約因違反台灣省山地保留地管理
    辦法第8 條第1 項之強制規定，依民法第71條、第246 條規
    定，係屬無效，上訴人對甲○○並無系爭買賣契約債權存在
    等語置辯。並聲明：駁回上訴人之訴。經原審判決上訴人敗
    訴，上訴人不服提起上訴，被上訴人除爰引原審陳述及主張
    外，並補稱：上訴人以給付特定物為標的之債權提起本件訴
    訟，有違民法第244 條第3 項規定，於法不合，復否認系爭
    買賣契約締結時，有民法第246 條但書情事存在。況系爭買
    賣契約縱為有效成立，上訴人基於系爭買賣契約而來之所有
    權移轉登記請求權亦因逾15年未行使而消滅等語置辯。並於
    本院聲明：上訴駁回。
三、兩造不爭執事項如下：
  (一)系爭土地為原住民保留地，尤金玉於59年12月1 日就系爭土
    地辦理地上權設定登記，於73年3 月23日以法定取得為原因
    ，將系爭土地所有權移轉登記於自己名下。
  (二)甲○○為尤金玉之繼承人，於79年2 月27日以分割繼承為原
    因取得系爭土地。
  (三)甲○○於96年6 月6 日以贈與為原因將系爭土地所有權移轉
    登記予乙○○。
四、本件爭點為：(一)上訴人得否行使民法第244 條第1 項撤銷權
    ，以保全其基於系爭買賣契約所生之所有權移轉登記請求權
    ？(二)上訴人與甲○○間有無系爭土地買賣契約存在？上訴人
    是否為甲○○之債權人？(三)被上訴人所為時效抗辯是否可採
    ？茲分述如下：
  (一)上訴人得否行使民法第244 條第1 項撤銷權，以保全其基於
    系爭買賣契約所生之所有權移轉登記請求權？
  1.按民法第244 條第1 項、第2 項規定之撤銷權，係以保障全
    體債權人之利益為目的，非為確保特定債權而設。業據88年
    4 月21日修正公布，89年5 月5 日施行之民法債編增訂第24
    4 條第3 項，規定債務人之行為非以財產為標的，或僅有害
    於以給付特定物為標的之債權者，不適用民法第244 條第1
    項、第2 項至明。又自撤銷制度之沿革以觀，撤銷權之行使
    在使債務人之責任財產回復詐害行為發生以前之原狀，以保
    全債務人之共同擔保責任財產為目的，非為確保特定債權之
    直接履行，撤銷權人對於保全所得債務人之責任財產，並無
    優先受償權利，如債務人之責任財產尚足清償債務，債權之
    擔保即無欠缺即不得允債權人為撤銷，蓋債權並無排他性，
    亦無優先權，如未限制僅為保全金錢債權始得行使撤銷權，
    無異承認債權有排他性及優先權，而對信賴物權登記之權利
    人保護不周，有礙交易安全，是以民法於88年4 月21日修正
    時，於民法第244 條第3 項增訂不得僅為保全特定債權而行
    使撤銷權之規定，蓋債務人之行為如僅有害於以給付特定物
    為標的之債權，則債務人應依債務不履行之規定負責，僅在
    債務人應負損害賠償債務而變更為金錢給付之債時，始得因
    債務人已陷於無資力，方得行使撤銷權。
  2.經查系爭贈與及所有權移轉登記行為之原因發生日期為96年
    6 月6 日，並於96年9 月4 日完成所有權移轉登記，有土地
    登記謄本為憑（見原審卷第19頁），足見系爭贈與及所有權
    移轉登記行為發生在89年5 月5 日民法第244 條第3 項增訂
    公布施行之後，而有上開規定之適用。又上訴人行使撤銷權
    之目的在「請求將系爭土地過戶」乙節，業據上訴人於本院
    97年11月3 日準備程序陳述至明（見本院卷第45頁），足認
    上訴人提起本件訴訟，係為保全其依系爭買賣契約得請求甲○○移轉系爭土地所有權登記之特定物標的債權，非為保全
    因甲○○怠於履行債務，應負債務不履行損害賠償責任所生
    之金錢債權，揆諸前引規定及說明，本件即不適用民法第24
    4 條第1 項規定，上訴人主張依民法第244 條第1 項規定行
    使撤銷權，請求撤銷系爭贈與及所有權移轉登記行為，即屬
    無據。
  3.上訴人固引用最高法院45年台上字第1316號判例意旨揭示「
    債權人之債權，因債務人之行為，致有履行不能或因難之情
    形者，即應認為有損害於債權人之權利。故在特定債權，倘
    債務人所為之有償行為，於行為時明知有損害於債權人之權
    利，而受益人於受益時，亦知其情事者，債權人即得行使民
    法第244 條第2 項之撤銷權以保全其債權，並不以債務人因
    其行為致陷於無資力為限」為其依據，惟上開判例已因民法
    第244 條於88年4 月21日修正公布，而於90年4 月17日經最
    高法院90年度第4 次民事庭會議決議不再援用，並於90 年5
    月8 日由最高法院依據最高法院判例選編及變更實施要點第
    9 點規定以(90)台資字第00300 號公告之。上訴人仍執前詞
    作為行使民法第244 條第1 項撤銷權之依據，自非可採，附
    此敘明。
  (二)上訴人不得就僅有害於以給付特定物為標的之債權提起本件
    撤銷訴訟，業經本院審認如前，則無再予審究前揭爭點(二)(三)
    所示事項之必要。
五、綜上所述，上訴人依民法第244 條第1 項、第4 項規定，請
    求撤銷系爭贈與及所有權移轉登記行為，並塗銷系爭土地所
    有權移轉登記，核與同法第244 條第3 項規定有違，而屬無
    據，係無理由。原審判決依其理由雖屬不當，惟結論並無二
    致，應予維持，上訴意旨猶執前詞指摘原判決不當，求予廢
    棄改判，為無理由，應予駁回。
據上論結，本件上訴為無理由，依民事訴訟法第436條之1第3項
、第449條、第85條第1項，判決如主文。
中    華    民    國    98    年    12    月    31    日
            民事第五庭  審判長法  官  李昭彥
                              法  官  李育信
                              法  官  賴文姍
正本係照原本作成。
本判決不得上訴。
中    華    民    國    98    年    12    月    31    日
                              書記官  林秀珍


司法院資訊處製作；財團法人民間司法改革基金會備份。
